臺灣高等法院刑事判決　　　　　　　 96年度交上易字第295號
上　訴　人　台灣桃園地方法院檢察署檢察官
被　　　告　甲○○
　　　　　　　　　　號2樓
上列上訴人因過失傷害案件，不服臺灣桃園地方法院95年度交易
字第73號，中華民國96年7 月24日第一審判決（起訴案號：臺灣
桃園地方法院檢察署94年度偵續一字第31號），提起上訴，本院
判決如下：
    主  文
上訴駁回。
    理  由
一、公訴意旨略以：甲○○於民國（下同）93 年10月5日中午12
    時許，騎乘車牌號碼RF3-889號輕型機車，搭載2名子女，沿
    桃園縣中壢市18號旁產業道路，由內壢往下內壢方向行駛，
    同日中午12時10分許，行經該產業道路某向左之彎道處即本
    件肇事地點時，明知該產業道路狹小，路寬距為2.3 公尺，
    僅能容1 部自用小客車行駛，且係未劃設標線之道路，而該
    彎道弧度甚大，進入彎道前無法目視對向前方之來車狀況，
    本應靠右側減速慢行，作隨時停車之準備，並注意車前狀況
    ，隨時採取必要之安全措施，且依當時之情況無不能注意之
    情事，竟疏未注意，適有亦未注意車前狀況之乙○○騎乘車
    牌號碼ZZN-906號輕型機車，由同路對向駛至該彎道，待2人
    發現車前狀況，均已不及反應而發生差撞，致乙○○受有頭
    頸部損傷、頸椎損傷、手部多處擦傷等傷害，因認被告涉係
    犯刑法第284條第1項過失傷害罪嫌云云。
二、按犯罪事實應依證據認定之，無證據不得認定犯罪事實。又
    不能證明被告犯罪者，應諭知無罪之判決，刑事訴訟法第15
    4 條第2 項、第301 條第1 項分別定有明文。又事實之認定
    ，應憑證據，如未能發現相當證據，或證據不足以證明，自
    不能以推測或擬制之方法，為裁判基礎（最高法院40年台上
    字第86號判例意旨參照）；再告訴人之告訴，本以使被告受
    刑事訴追為目的，故其陳述是否與事實相符，自應調查其他
    證據，以資審認，苟其所為攻擊之詞，尚有瑕疵，則在此瑕
    疵未予究明以前，即不能遽採為斷罪之基礎（最高法院69年
    台上字第1531號判例參照）；又認定犯罪事實所憑之證據，
    雖不以直接證據為限，間接證據亦包括在內，然而無論直接
    證據或間接證據，其為訴訟上之證明，須於通常一般之人均
    不致有所懷疑，而得確信其為真實之程度者，始得據為有罪
    之認定，倘其證明尚未達到此一程度，而有合理之懷疑存在
    而無從使事實審法院得有罪之確信時，即應由法院為諭知被
    告無罪之判決（最高法院76年台上字第4986號判例意旨參照
    ）。另按刑法上之過失者，係指行為人按其情節應注意，並
    能注意而不注意，或行為人對於構成要件事實，雖預見其發
    生而確信其不發生者而言，刑法第14條定有明文，是刑法上
    過失行為之成立，應以行為人對該過失行為所生之構成要件
    結果、因果歷程有客觀之預見可能性及主觀預見可能性，且
    行為人基於此預見之可能性，而有違反客觀上之注意義務而
    致構成要件事實發生者，始足當之。
三、公訴意旨認被告甲○○涉犯前揭罪嫌，無非係以被告甲○○
    於警詢及偵查中之供述、告訴人乙○○於警詢及偵查中之指
    述、行政院衛生署桃園醫院乙○○、甲○○傷害診斷證明書
    、道路交通事故現場圖、道路交通事故調查報告表（一）、
    （二）、桃園縣政府警察局中壢分局道路交通事故照片黏貼
    紀錄表等證據，據以推論認本件車禍事故係發生於上開產業
    道路轉彎處之頂點，而被告當時車行方向之右側已緊臨農田
    ，路旁並有簡易水溝，其上並無任何安全設施，再參諸被告
    自陳當時車速約在30公里以下等情況，衡情被告為免自己因
    因離心力作用以致駛離車道、跌落水溝，應未緊臨車道右側
    行駛，其必然偏向路中心行車，以致於發現對向有來車時，
    雖曾煞車並將車頭轉向右側，但已不足以達到安全閃避之程
    度。是故，被告就本件車禍事故之發生，顯有行駛未畫設標
    線之道路未靠右側行駛，且行經彎道時未減速慢行，並作隨
    時停車之準備，又未注意車前狀況之過失等情云云。
四、經查本件被告甲○○於上開時間騎乘輕型機車在上開產業道
    路（確切地點不能認定）與對向來車，即告訴人乙○○騎乘
    之輕型機車發生差撞，致告訴人乙○○受有頭頸部損傷、頸
    椎損傷、手部多處擦傷傷害等情，業經被告甲○○與告訴人
    乙○○供述一致，且有行政院衛生署桃園醫院乙○○、甲○
    ○傷害診斷證明書、道路交通事故現場圖、道路交通事故調
    查報告表（一）、（二）、桃園縣政府警察局中壢分局道路
    交通事故照片黏貼紀錄表等證據可資佐證，則車禍之事實，
    固堪認定。
五、惟被告甲○○堅詞否認有何過失傷害犯行，辯稱：伊於上開
    時間騎乘前開車輛，沿桃園縣中壢市18號旁產業道路行駛時
    ，係靠右行駛，而非靠路中間行駛。伊的行向右側是旱田、
    左側是竹林。伊與乙○○是在彎道頂點靠田那一邊發生擦撞
    。行經彎道前伊就已經減速，而且有按喇叭。伊在車禍發生
    前，距離乙○○1 公尺左右看到乙○○，當時伊就已經煞車
    停下，並將車頭往右方轉45度以避免遭乙○○撞及，但乙○
    ○看到伊就驚慌大叫，且因煞不住車而撞到伊，乙○○的機
    車車頭撞到伊機車左側，再沿著伊左側身體的方向過去，乙
    ○○的車身往右斜，繼續滑行了約3 公尺，因為車子不穩而
    跌入竹林裡。而伊的車子撞到後，沒有滑行直接就往右倒，
    伊的車子一半車身在田裡，一半在產業道路上等語。是故，
    本件應查究者，厥為兩車擦撞究係如何發生？能否證明被告
    甲○○對於車禍之發生有過失責任？
六、經查本件車禍事故發生後，(一)被告與告訴人雙方均未即刻報
    警處理，並各自遷移事故車輛，案發之產業道路上亦無車禍
    當時留下之煞車痕、刮地痕等跡證，故無從認定兩車擦撞前
    之行駛情形，自不能據認告訴人所指被告過失之事實為真。
    (二)本件車禍事故經送台灣省桃園縣區車輛行車事故鑑定委員
    會鑑定肇事責任，經函覆以：「本案肇事現場已移動，警繪
    現場圖內無兩機車碰撞後停止相關位置及任何跡證，且無肇
    事現場相片可稽，相關跡證不足，肇事情形不明，礙難鑑定
    。」，此有該會94年8月23日桃縣行字第0945202248 號函在
    卷可稽，此結論與本院前項理由意旨相同。(三)本件車禍事故
    之車輛碰撞地點既不能明確確定，自然無從認定被告及告訴
    人雙方車輛於事故發生前之行駛位置，至於被告及告訴人就
    案發當時雙方行車速度、碰撞後2 車倒地位置、究係何者侵
    越他方路權等情，各執一詞，且均別無證據足資佐證。則被
    告依其車禍發生前之行車位置、車行速度等駕駛情節，應否
    及能否預見本件車禍事故之發生，以及是否已依其預見程度
    而注意為必要且可能之防範措施等節，亦均失其判斷基礎而
    難以究明。(四)依「罪證有疑、利歸被告」之原則，實難僅以
    本件車禍事故之發生此一客觀事實，即遽認被告就本件車禍
    事故有何未善盡注意義務之過失。
七、況查：
  (一)本件車禍事故發生後，被告甲○○即先騎車離去，告訴人乙
    ○○則將車輛扶起後報警處理，是員警據報前往處理時，被
    告及其所騎乘之機車均已不在案發現場，告訴人之車輛亦已
    不在車禍事故發生時碰撞倒地之位置一節，業據被告甲○○
    及證人即告訴人乙○○於原審審理中陳述甚詳。而就本件車
    禍當時2 車之車倒方向，證人即告訴人乙○○於原審審理中
    先稱：「車禍發生後，被告的機車就往左倒往前滑行，後來
    機車前輪掉到田裡。」；復稱：「我就減速到10到20公里之
    間，我的車被她機車一碰，我人就跌倒在路旁，機車就跑到
    竹林裡面去。我的車子靠路的右邊，她的車子是跌倒在路的
    中間。」等語，而被告甲○○則辯稱：「我的車子撞到後，
    沒有滑行直接就往右倒，我的車子一半車身在田裡，一半在
    產業道路上。」；復稱：「車禍發生之後，乙○○是倒在路
    中間。」等語。另證人即本件車禍事故發生後到場處理之員
    警康金順則於原審審理中證稱：「案發當時到現場處理時，
    乙○○的車子是立起來的，車頭朝巡邏車行駛的內壢方向停
    放，但已不記得乙○○的車輛停放位置偏向巡邏車的左方即
    旱田處，或巡邏車的右方即竹林處。我真的想不起來當時現
    場的情形如何。乙○○沒有說過車停的位置就是碰撞的位置
    ，機車的位置真的想不起來。」等語甚詳，另參諸95 年1月
    13日檢察官訊問筆錄之記載，該次受訊問之員警有康金順、
    許榮展2人，而偵查筆錄就檢察官之訊問卻始終記載證人「
    均答」或「答」，而未載明答覆者究為何人，是該次筆錄中
    雖有「乙○○說停車的地方就是碰撞的地方，車是停在靠竹
    林的位置。」一語，惟仍無從判斷是否為康金順所述，自亦
    無從以該檢察官訊問筆錄所載內容彈劾康金順於本院審理中
    所為之證述，而驟認康金順於本院審理中所證係因時隔久遠
    、記憶疏漏所致。
    綜上，本件車禍碰撞後，被告及告訴人之機車車倒方式、車
    倒方向究竟為何，告訴人乙○○所證非惟前後迥異，且與被
    告所供均有不同。而本件車禍事故發生後第一位據報抵達現
    場處理之員警康金順，亦對告訴人所扶起之機車停放位置究
    在何處、機車位置係靠近竹林或旱田等情，均已不復記憶，
    是本件非惟無從認定告訴人事後扶起之機車擺放位置，更無
    從知悉告訴人扶起之車輛停放位置究與實際碰撞位置相差之
    距離究竟為何？
  (二)本件車禍事故發生後，員警康金順、許榮展抵達現場處理時
    ，現場僅見告訴人乙○○一人，告訴人之機車業已扶起，且
    現場無車禍痕跡、無刮地痕等情，此據證人康金順於偵查中
    證述在卷。是本件車禍事故發生後，被告既已自行騎乘肇事
    機車離開車禍現場，告訴人亦將其所有之機車扶起移動而離
    開2 車原先之碰撞位置，而告訴人之機車扶起後立放之位置
    為何、與碰撞發生地距離多遠，均無證據可資佐證，且案發
    現場復無任何車禍痕跡或刮地痕跡留存，則本件車禍事故實
    已無從自現場雙方人車倒地位置、車禍現場路面跡證等證據
    ，據以推論2 車碰撞之發生地點。況且，證人即本件繪製現
    場圖之員警馮文義於原審審理中亦證稱：「本件車禍事故現
    場圖，是車禍發生後2、3個星期才去畫的，當天只有被告到
    場，標示 『X』的地方是依據被告的說法，被告表示當天發
    生車禍的撞擊點在那個地方，是表示發生車禍的碰撞位置是
    在轉角附近，而不代表就是在『X』的地方，也不代表2車碰
    撞的地方就是在比較接近田的地方，這是因為被告說是他當
    時摔倒的地點比較接近田，所以這樣畫，但是地上也沒有明
    顯的痕跡。現場照片的部分也是事後去拍攝，照片上車子停
    放的位置是隨便停的。員警康金順並沒有告訴我他在車禍發
    生當天去現場看到的情況。」等語甚詳。
    綜上，本件車禍事故現場在案發後即遭破壞，證人即員警馮
    文義則係於車禍發生後2、3星期，始前往並無任何車禍跡證
    存在之產業道路繪製事故現場圖，且繪製前並未聽聞案發當
    天親至現場處理之員警康金順描述其於車禍當天到達事故現
    場時所見之情況，又繪製現場圖當時僅有被告一人在場，馮
    文義所繪內容悉以被告之供述為唯一依據，則卷附之「道路
    交通事故現場圖」所繪內容僅能認係員警馮文義對被告供述
    所為之記載，而非馮文義親眼目擊本件車禍事故碰撞之現場
    狀況，並依其親眼所見後所為之忠實紀錄，故殊難以此「道
    路交通事故現場圖」即為認定車禍事故現場真實狀況之憑據
    。另卷附「桃園縣政府警察局中壢分局道路交通事故照片」
    中，被告機車停放位置係隨意擺放，亦與本案車禍事故發生
    時現場之真實情況無涉。
    次按鑑定人須由審判長、受命法官或檢察官就鑑定事項有特
    別知識經驗者或經政府機關委任有鑑定職務者選任一人或數
    人充之，刑事訴訟法第第198 條定有明文；且其與證人在證
    據法之性質不同，其係憑其在專業領域上之智識、技能、訓
    練或經驗，陳述對於待證事實之判斷意見，供法院作為認定
    事實之參考，與之證人僅在於陳述其對於待證事實之感官知
    覺之經驗，故非經依法指定之鑑定人所陳述對於待證事實之
    判斷意見，依據同法第160 條規定，無證據能力。從而，公
    訴人於原審審理中所稱：「現場已經移動了，該現場圖所標
    示的事故發生點是事後為警察來判斷的，應該不準確。」等
    語，甚屬可採。是故，本件公訴人據以認定車禍事故發生地
    點之「道路交通事故現場圖」及「桃園縣政府警察局中壢分
    局道路交通事故照片」，其製作過程顯有瑕疵而失其可信之
    基礎，均無從認其所記載、拍攝之內容，即係車禍事故現場
    之真實狀況，自無從以之作為認定本件車禍2 車碰撞位置之
    依據。
  (三)被告雖曾供稱，其行車時速為30公里左右云云。惟按被告之
    自白，不得作為有罪判決之唯一證據，仍應調查其他必要之
    證據，以察其是否與事實相符，刑事訴訟法第156條第2項定
    有明文。本件事故現場既未留下事故之可信痕跡證據，已如
    前述，且員警對於事故之第一現場並未親自目擊，又告訴人
    前後未盡一致之說詞復無以採信，則被告此項行車時速為30
    公里左右之自白即屬唯一證據，自不得作為有罪判決之依據
    。
    從而，公訴意旨憑以推論被告未減速慢行，進而認被告亦未
    注意車前狀況、行駛於未劃設分向限制線之產業道路彎道處
    時顯未靠右行駛，結果認定被告有過失責任，殊屬無據。
八、綜上所述，本件被告被訴過失傷害行為，犯罪尚屬不能證明
    。原審諭知被告無罪之判決，核無違誤。公訴人上訴意旨仍
    憑臆測，認被告因離心力之作用，偏向道路中央行駛，致生
    擦撞，為有過失云云，尚屬無據，其上訴，為無理由，應予
    駁回。
據上論斷，應依刑事訴訟法第368條，判決如主文。
本案經檢察官黃全祿到庭執行職務。
中　　華　　民　　國　　96　　年　　11　　月　　20　　日
                　刑事第五庭　審判長法　官　吳　敦
                                　　法　官　張傳栗
                                　　法　官　陳祐治
以上正本證明與原本無異。
不得上訴。
                                　　書記官　蔡慧娟
中　　華　　民　　國　　96　　年　　11　　月　　20　　日
